【裁判字號】    98,訴,1708
【裁判日期】    981130
【裁判案由】    分割共有物
【裁判全文】
臺灣臺中地方法院民事判決  98年度訴字第1708號
原      告  丙○○
被      告  丁○○
            戊○○
            乙○○○
上二人共同
訴訟代理人  羅宗賢律師
            黃雅琴律師
被      告  甲○○
上列當事人間請求分割共有物事件，本院於民國98年11月4日言
詞辯論終結，判決如下：
    主      文
兩造共有坐落臺中縣豐原市○○段二三二地號、面積一百二十六
點七八平方公尺之土地，准予變賣分割，所得價金按原告應有部
分四分之一、被告丁○○應有部分四分之一、被告戊○○應有部
分八分之一、被告乙○○○應有部分八分之一、被告甲○○應有
部分四分之一之比例分配。
訴訟費用由兩造各依如附表所示之應有部分比例負擔。
    事實及理由
壹、程序方面：
一、被告甲○○經合法通知未於言詞辯論期日到場，核無民事訴
    訟法第386條各款所列情形，爰依原告之聲請，由其一造辯
    論而為判決，合先敘明。
二、按不變更訴訟標的，而補充或更正事實上或法律上之陳述者
    ，非為訴之變更或追加，民事訴訟法第256條定有明文。本
    件原告原起訴請求被告與原告共有坐落臺中縣豐原市○○段
    232號、面積126.78平方公尺土地1筆（下稱系爭土地）為請
    求依法變賣，依價金分配於各共有人。嗣於本院民國98年10
    月28日言詞辯論程序中，更正其聲明為請求被告與原告共有
    系爭土地，請求依法變價分割，將價金按照應有部分比例分
    配予各共有人，核屬不變更訴訟標的而更正陳述應受判決事
    項之聲明，合於前揭規定，自應准許，先予敘明。
三、按訴狀送達後，原告不得將原訴變更或追加，但該訴訟標的
    對於數人必須合一確定時，追加其原非當事人之人為當事人
    者，不在此限，民事訴訟法第255條第1項第5款固有明文。
    本件被告丁○○於98年8月12日提出民事答辯狀中逕將訴外
    人陳建勳列為新增被告，查陳建勳並非系爭土地共有人之一
    ，本件分割共有物訴訟之訴訟標的對其無須合一確定，亦非
    原告為訴之追加或變更，不合前開法條規定，不予准許。
貳、實體方面：
一、原告主張：系爭土地係兩造於70年間分割繼承所得而共有，
    至今已閒置近30年皆未有效使用，兩造皆年歲已高，若不做
    適當處置，恐禍延子孫，原告遂於98年5月26日具文提議邀
    請被告協商處理共有物事，但均不得方法且該土地屬袋地又
    無法共同使用，是依法請求鈞院准予變賣共有物分割，將價
    金分配於各共有人。原告同意以每坪新臺幣（下同）10,000
    元價格購買被告戊○○、乙○○○所有系爭土地之應有部分
    ，或以同樣價格將伊所有之應有部分出賣予被告戊○○、乙○○○，前提係被告要出售通路。爰依共有物分割請求權之
    法律關係，並聲明如主文第1項所示。
二、被告部分：
(一)被告丁○○部分：因該地屬對外無適宜聯絡之土地，請求法
    院依民法第787條第1項袋地所有人通行權之規定，由被告戊○○、乙○○○、陳建勳所有土地，即大順段233-1、235、
    236地號分割出2公尺寬、14公尺深之面積作為本案訴訟標的
    之聯外通行道由共有人價購。若未為上開通行權認定，亦同
    意以每坪10,000元賣給原告，並聲明：原告之訴駁回。嗣於
    本院98年11月4日言詞辯論程序時，表示同意系爭土地為變
    價分割等語。
(二)被告戊○○、乙○○○部分：原物分配予各共有人，其取得
    面積甚小，以原物分配予各共有人顯有困難。系爭土地可對
    外通行方式有二，第一種通行方式為行經同地段233－1、23
    5地號，該2筆土地之所有權人為訴外人即被告戊○○、乙○○○之子陳建勳所有，第二種通行方式為行經同地段219地
    號土地，該土地之所有權人為被告戊○○、乙○○○。是應
    將系爭土地全部分配與渠等，即無袋地通行問題，再以金錢
    補償予其他共有人，原告、丁○○、甲○○各得681,443元
    。若不為上開分割，亦同意以每坪10,000元賣給原告，並聲
    明：原告之訴駁回。嗣於本院98年11月4日言詞辯論程序時
    ，表示同意系爭土地為變價分割等語。
(三)被告甲○○未於言詞辯論期日到場，亦未提出書狀作何聲明
    或陳述。
三、得心證之理由：
(一)原告主張系爭土地為兩造共有，應有部分各為：原告為4分
    之1、被告丁○○為4分之1，被告戊○○為8分之1，被告乙○○○為8分之1，被告甲○○為4分之1，兩造無法達成分割
    之協議等情，業據原告提出系爭土地之土地登記第一類謄本
    、地籍圖謄本各1份為證，復為兩造所不爭執，堪信為真實
    。
(二)按各共有人，除法令另有規定外，得隨時請求分割共有物。
    但因物之使用目的不能分割或契約訂有不可分割之期限者，
    不在此限；又共有物之分割，依共有人協議之方法行之。分
    割方法不能協議決定，法院得因任何共有人之請求，當原物
    分配顯有困難時，得變賣共有物，民法第823條第1項、第82
    4條第1項、第2項第2款分別定有明文。經查，兩造共有系爭
    土地並無其他因使用目的不能分割，且兩造無不得分割期限
    之約定，兩造復無法達成分割之協議，嗣經本院移付調解亦
    未成立（見本院98年度司移調字第19號），是原告依上開規
    定訴請裁判分割共有之系爭房地，自無不合。
(三)次按分割共有物，究以原物分割或變價分配其價金，法院固
    有自由裁量之權，不受共有人主張之拘束，但仍應斟酌當事
    人之聲明，共有物之性質、經濟效用及全體共有人利益等，
    公平裁量。必於原物分配有困難者，始予變賣，以價金分配
    於各共有人。所謂原物分配有困難，係指共有物性質上不能
    以原物分配或以原物分配有困難之情形，例如共有物本身無
    法為原物分割，或雖非不能分割，然分割後將顯然減損其價
    值或難以為通常使用；建地之分割，自應以分割結果得建築
    房屋，始符合經濟效用之原則。（最高法院51年臺上字第27
    1號判例、85年度台上字第2126號、98年度臺上字第223號判
    決意旨參照）。本件原告起訴請求就兩造共有之系爭土地為
    變價分割等語，被告則表示同意變價分割系爭土地等語，且
    查：
  1.系爭土地地目為建地、面積為126.78平方公尺，有系爭土地
    登記謄本可稽，系爭土地非大，現場遺有已塌陷之建物，僅
    餘部分磚牆、沒有屋頂，欠缺遮風避雨之基本功能，已不堪
    使用，部分土地上堆積雜物、雜草叢生，有現場照片附卷可
    稽，若以原物分割之方式，因原告、被告丁○○、甲○○持
    份各為4分之1，計各分得31.695平方公尺（約9.59坪），被
    告戊○○、乙○○○持分各為8分之1，各分得土地僅15.847
    5平方公尺（約4.79坪），面積過小，難以作整體規劃使用
    ，分割結果顯難作為建築房屋之用，分割後將減損其價值，
    經濟效用不高。且原告及到場之被告均當庭陳明本件採變價
    分割之方式處理等情，有本院98年11月4日言詞辯論筆錄在
    卷可按，準此，本院參諸原告及到場被告既均表示同意將系
    爭土地以變價方式分割，因認若將本件應採變價分割之方式
    ，將系爭土地變賣，以價金各按應有部分比例平均分配予兩
    造即各共有人，以期發揮系爭土地之最高經濟價值，較符合
    分割共有物應徹底消滅共有關係及公平合理之本旨，亦符合
    原告及到場被告之意願，對於未到場之被告甲○○，亦無何
    不公平之處，對其依應有部分比例所得分配之利益亦無影響
    。
  2.至系爭土地依其現況縱有袋地通行權之問題，然以，系爭土
    地苟採行原物分割之方式，依分割之結果，系爭土地更為細
    分，徒增兩造間利用系爭土地之紛爭，依舊無法避免通行權
    之糾紛，如採行變價分割方案，日後變賣取得系爭土地所有
    權者雖有更易，系爭土地所在位置並無改變，通行權之問題
    仍待處理。是關於兩造於本案中所提系爭土地之袋地通行權
    問題，所涉及訴外人陳建勳所有之土地並非系爭土地範疇，
    得否通行縱有疑義，對於前段所認系爭土地採原告及到場被
    告同意之變價分割方式不生影響。
  3.綜上，系爭土地依其使用目的並非不能分割，共有人間亦無
    不能分割之約定，然迄今未能協議分割，本院審酌原告及到
    場被告之意願均同意為變價分割、系爭土地之現有使用狀況
    、發揮土地最大經濟效用及整體利用價值等一切情狀，本院
    認本件原物分割顯有困難，准予變賣系爭土地，所得價金各
    按應有部分比例分配予當事人兩造。是原告請求將系爭土地
    變賣，將價金按應有部分比例分配與兩造，為有理由，自應
    准許。爰判決如主文第1項所示。
四、又分割共有物之訴，係合兩造之必要共同訴訟，原、被告之
    間本可互換地位，本件原告起訴雖於法有據，但被告之應訴
    實因訴訟性質所不得不然，故所為抗辯自為伸張或防衛權利
    所必要，本件雖准原告之請求，以變價分割之方法，分割系
    爭建物，然分割方法係法院考量全體共有人之利益後，依職
    權所為之決定，原告既為共有人之一，亦同受其利，若全由
    敗訴當事人負擔訴訟費用顯失公平，爰依民事訴訟法第80條
    之1規定，認本件分割共有物之訴訟費用應由兩造依系爭土
    地應有部分之比例（如附表所示）分擔較為公允，爰諭知如
    主文第2項所示。
五、據上論結，本件原告之訴為有理由，依民事訴訟法第385條
    第1項前段、第78條、第80條之1、第85條第1項但書，判決
    如主文。
中    華    民    國    98    年    11    月    30    日
                  民事第二庭  法  官  吳崇道
以上為正本係照原本作成。
如對本判決上訴，須於判決送達後20日內向本院提出上訴狀。
中    華    民    國    98    年    11    月    30    日
                              書記官
附表：
┌──┬────┬─────┬────────┐
│編號│共有人  │應有部分  │應負擔訴訟費用比│
│    │        │          │例              │
├──┼────┼─────┼────────┤
│ 1  │丙○○  │4分之1    │4分之1          │
├──┼────┼─────┼────────┤
│ 2  │丁○○  │4分之1    │4分之1          │
├──┼────┼─────┼────────┤
│ 3  │戊○○  │8分之1    │8分之1          │
├──┼────┼─────┼────────┤
│ 4  │乙○○○│8分之1    │8分之1          │
├──┼────┼─────┼────────┤
│ 5  │甲○○  │4分之1    │4分之1          │
└──┴────┴─────┴────────┘


司法院資訊處製作；財團法人民間司法改革基金會備份。
